臺灣高等法院刑事判決　　　　　　 94年度上更(一)字第136號
上　訴　人　臺灣板橋地方法院檢察署檢察官
被　　　告　乙○○
選任辯護人　邱碩松律師
上列上訴人因被告偽證案件，不服臺灣板橋地方法院89年度訴字
第2028號，中華民國90年11月13日第一審判決（起訴案號：臺灣
板橋地方法院檢察署88年度偵字第22174號），提起上訴，經判
決後由最高法院發回更審，本院判決如下：
    主  文
上訴駁回。
    理  由
一、公訴意旨略以：乙○○係張哲融（已於民國（下同）88年6
    月9日死亡）之妻。緣張哲融擔任捷特利機械建材有限公司
    之總經理，知悉該公司董事長王伯隆無意繼續經營，遂介紹
    甲○○及張金德收購該公司，甲○○等與王伯隆商議後，全
    部股權移轉即以新台幣（下同）250萬元成交，甲○○並續
    聘張哲融擔任該公司總經理，惟甲○○要求張哲融須將其名
    下座落於台北縣板橋市○○段2283地號土地（持分千分之2
    ），以及其上門牌號碼為台北縣板橋市○○○路83巷7號5樓
    之建物設定抵押權予張金德，以作為甲○○及張金德投資鉅
    款購買該公司，以及張哲融全權經營公司之擔保，此經張哲
    融同意並於84年8月4日將前揭土地及房屋設定400萬元之抵
    押權予張金德。詎張哲融嗣後屢次要求甲○○及張金德塗銷
    上開抵押權登記，均遭甲○○及張金德所拒。張哲融竟因此
    意圖使甲○○及張金德受刑事處分，向本署誣告甲○○及張
    金德二人涉嫌詐欺，其捏造之事實為甲○○及張金德於84年
    8 月初，趁張哲融在大陸時，至臺北縣板橋市○○○路83巷
    7 號5樓張哲融住處，對告訴人之妻乙○○謊稱：為避免張
    哲融僅有之財產房屋乙棟，因140萬元支票退票，而遭法拍
    之命運，應先保值以假設定之方式設定予張金德云云，致使
    乙○○不疑有詐陷於錯誤，即將房地所有權狀交甲○○與張
    金德處理，甲○○及張金德遂於84年8月4日逕行將張哲融之
    房地設定400萬元於張金德名下得逞（張哲融所涉誣告罪部
    分另為不起訴處分）。經本署以87年度偵字第9678號受理後
    ，乙○○於87年7月13日本署承辦檢察官偵查時，供前具結
    ，竟附和張哲融所捏造之事實虛偽證稱：「（房子被設定經
    過？）7月15日140萬元之支票沒有過，王伯隆就去告甲○○
    ，甲○○到法院稱支票不是他背書，於是他到我家說，如果
    將來案件對於發票人張哲融不利的話，房子會被查封，所以
    要求將房子設定給股東張金德」。而就上開於案情有重要關
    係之事項偽證。幸經本署承辦檢察官偵查中，查知張哲融告
    訴及乙○○證述之內容不實，而先後於87年8月3日及88年3
    月22日對張金德及甲○○分別為不起訴處分。案經甲○○訴
    （應為告發）由臺灣新竹地方法院檢察署呈請臺灣高等法院
    檢察署核轉偵辦，因認被告乙○○所為，係犯刑法第168條
    之偽證罪嫌。
二、犯罪事實應依證據認定之，無證據不得推定其犯罪事實；又
    不能證明被告犯罪者，應諭知無罪之判決，刑事訴訟法第15
    4條、第301條第1項分別定有明文。復按告訴人之告訴，本
    以使被告受刑事訴追為目的，故其陳述是否與事實相符，自
    應調查其他證據，以資審認，苟其所為攻擊之詞，尚有瑕疵
    ，則在此瑕疵未予究明以前，即不能遽採為斷罪之基礎（69
    年度臺上字第1531號判決參照）。再認定被告有罪之事實，
    應憑證據，如未能發現相當之證據，或證據不足以證明，自
    不能以推測或擬制之方法，以為裁判之基礎；且認定事實所
    憑之證據，其為訴訟上之證明，須達於通常一般人均不致有
    懷疑，而得確信其為事實之程度者，始得據為有罪之認定，
    倘其證明尚未達到此一程度而有合理之懷疑存在時，尚難為
    有罪之認定基礎；另苟積極證據不足以為不利於被告事實之
    認定，即應為有利於被告之認定，更不必有何有利之證據（
    30年上字第816號、40年臺上字第86號、76年臺上字第4986
    號判例參照）。且證人之證言固非不得做為認定被告犯罪事
    實之證據，惟須此項證言無瑕疵可指，且與事實相符者，始
    足當之，苟證人之證言有瑕疵時，即不得做為不利被告認定
    之唯一依據。為貫徹無罪推定原則，檢察官對於被告之犯罪
    事實，應負實質舉證責任。刑事訴訟法修正後第161條（下
    稱本法第161條）第1項規定「檢察官就被告犯罪事實，應負
    舉證責任，並指出證明之方法」，明訂檢察官舉證責任之內
    涵，除應盡「提出證據」之形式舉證責任（參照本法修正前
    增訂第163條之立法理由謂「如認檢察官有舉證責任，但其
    舉證，仍以使法院得有合理的可疑之程度為已足，如檢察官
    提出之證據，已足使法院得有合理的可疑，其形式的舉證責
    任已盡」）外，尚應「指出其證明之方法」，用以說服法院
    ，使法官「確信」被告犯罪構成事實之存在。此「指出其證
    明之方法」，應包括指出調查之途徑，與待證事實之關聯及
    證據之證明力等事項。同條第2、3 、4項，乃新增法院對起
    訴之審查機制及裁定駁回起訴之效力，以有效督促檢察官善
    盡實質舉證責任，藉免濫行起訴。刑事訴訟法修正後第163
    條釐訂法院與檢察官調查證據責任之分際，一方面揭櫫當事
    人調查證據主導權之大原則，並充分保障當事人於調查證據
    時，訊問證人、鑑定人或被告之權利（同條第1項）；另一
    方面例外規定法院得及應依職權調查證據之補充性，必待當
    事人舉證不足時，法院始自動依職權介入調查，以發見真實
    （同條第2項）；再增訂法院依職權調查證據前，應踐行令
    當事人陳述意見之程序（同條第3項），以貫徹尊重當事人
    查證之主導意見，確保法院補充介入之超然、中立。
三、公訴意旨認被告涉犯前開罪嫌係以：(一)、告發人甲○○指述
    歷歷。(二)、有87年度年度偵字第9678號全卷及該案不起訴處
    分書二份在卷可稽，被告乙○○於該案證稱：「是甲○○至
    我住處要求我設定抵押，我也將權狀交予甲○○處理，但事
    後我查證並未得到張哲融之同意」，於本件偵查又改稱：「
    甲○○是以電話與之聯絡，並未到我之住處，我於當日或次
    日立即向張哲融求證，張哲融表示依甲○○之指示辦理，而
    抵押權之設定是次日張金德與代書到我住處辦理的」，被告
    乙○○供述前後反反覆覆，其於該案證詞顯屬不實，為主要
    論據。
四、被告乙○○坦承曾於右揭時地經以證人身分作證，供前具結
    ，而為前開陳述，惟否認偽證犯行，辯稱略以：「甲○○確
    實告訴我，如果將來支票之案件對於發票人張哲融不利的話
    ，房子會被查封，所以要求我將房子設定給股東張金德，我
    並未偽證」云云，經查：
(一)、本件認定事實所引用之本件卷內所有卷證資料（包含人證與
    文書證據、物證等證據），並無證據證明係公務員違背法定
    程序所取得，且當事人與辯護人於審判期日陳明：「（卷內
    所有之卷證資料之證據能力有何意見？）沒有意見」、「（
    對於受命法官於準備程序所調查之筆錄等，均不排除證據能
    力是否同意？）同意」，又本件被告以外之人於審判外之陳
    述，亦無刑事訴訟法第159條之1至之3所規定之不得作為證
    據之情形，且卷內之文書證據，亦無刑事訴訟法第159條之4
    之顯有不可信之情況與不得作為證據之情形，則依刑事訴訟
    法第159條至159條之5之規定，本件認定事實所引用之本件
    卷證所有證據（包含人證與文書證據、物證等證據），均有
    證據能力，合先敘明。
(二)、本件雖據甲○○指述歷歷，且有87年度偵字第9678號不起訴
    處分書二份在卷可稽，且被告於該案證稱：「是甲○○到我
　　家要求我設定抵押，但事後經我查證並沒有經我先生的同意
  　，有將抵押權狀交給張金德，但不是此事交給他的」（本院
    前審卷第64至65頁），嗣又改稱：「甲○○是以電話與我聯
    絡，並未到我住處，我於當日或次日立即向張哲融求證，張
    哲融表示依甲○○之指示辦理，而抵押權之設定是隔天約了
    張金德及代書在我家辦的」（第22174號偵卷第40至41頁）
    。本院前審調查時又稱：「甲○○叫張金德過來辦，我交相
    關資料給張金德，當時甲○○沒有在場，甲○○叫我找代書
    來辦，我有去找，但是什麼名字我忘記了」（本院前審卷第
    73頁）等語，其前後供述有不一情形。
(三)、然查，「刑法第168條之偽證罪，以於案情有重要關係之事
    項，故意為虛偽之陳述為構成要件，如非於案情有重要關係
    之事項，故意為虛偽之陳述，固與該條規定不合，即對於案
    情有重要之關係之事項所述不實，而非出於故意者，仍難以
    偽證罪論（30年上字第2032號判例）」，且「依刑法第168
    條規定證人依法作證時，必須對於案情有重要關係之事項，
    為虛偽之陳述，始負偽證罪之責，所謂於案情有重要關係之
    事項，係指該事項之有無，足以影響於裁判之結果者而言，
    蓋證人就此種事項為虛偽之陳述，則有使裁判陷於錯誤之危
    險，故以之為偽證罪，而科以刑罰，苟其事項之有無，與裁
    判之結果無關，僅因其陳述虛偽，而即對之科刑未免失之過
    酷，是以上開法條加此特別構成要件，以限定虛偽陳述之範
    圍，與其他立法例對於證人虛偽陳述之結果不設何等區別者
    ，其立法精神自有不同（29年上字第2341號判例）」。
(四)、查被告乙○○為張哲融之配偶，張哲融前於87年間向臺灣板
    橋地方法院檢察署告訴甲○○、張金德涉嫌詐欺一案（87年
    度偵字第9678號），被告乙○○雖於該案87年7月13日檢察
    官偵訊時供前具結而證述：「（房子被設定經過？）7月15
    日140萬元之支票沒有過，王伯隆就去告甲○○，甲○○到
    法院稱支票不是他背書，於是他到我家說，如果將來案件對
    於發票人張哲融不利的話，房子會被查封，所以要求將房子
　　波及張金德等人，因捷特利機械建材有限公司所涉及訴訟之
  　全部判決（卷附之司法院資料庫檢索系統判決），可知王伯
    隆對張哲融、甲○○二人之自訴案件（本院86年上訴字第46
    11號判決），該案判決理由已經敘明：「本案惟一令自訴人
    不滿並引爆事端之原委，厥在所持張哲融簽交84年7月15 日
    期、系爭140萬元之支票未獲付款，而被告辯稱係因自訴人
    遲未配合辦理公司過戶更名，故予止付之故。而按之實際，
    張哲融於84年7月15日在付款人之第一商業銀行華江分行甲
    乙存帳戶內，合計尚有存款一百五十萬七千四百十八元，已
    據該被告提出存款餘額證明附原審卷可憑，顯見被告於簽訂
    協議書時，並未故意隱瞞財力不佳，致使自訴人陷於錯誤之
    情況」等語，另卷附本院91上更(一)390號判決之王伯隆自訴
    甲○○案件，自訴人王伯隆於自訴理由亦載明：「84年3 月
    15日自訴人委由簡順清代理與被告甲○○簽訂股權轉讓協議
    書，轉讓金額250萬元正，由張哲融開立支票、甲○○背書
    ，金額各為110萬元及140萬元，到期日皆為84年7月15日，
    分由彭衛文及簡順清具領。惟該貳紙支票，除彭衛文個人之
    110萬元支票屆期兌現外，另紙140萬元由自訴人所持支票卻
    遭退票，被告復未依依協議書所載履行代為清償捷特利公司
    向胡興邦借貸之450萬元」等語，足見確實有被告乙○○證
    述：「（房子被設定經過？）7月15日140萬元之支票沒有過
    ，王伯隆就去告甲○○，甲○○到法院稱支票不是他背書」
    等情形，是被告乙○○前述之證述並無不實。而前開支票之
    到期日為84年7月15日，足見被告證述：「於是他到我家說
    ，如果將來案件對於發票人張哲融不利的話，房子會被查封
    ，所以要求將房子設定給股東張金德」等語，尚非無憑。
(五)、且查「告訴人所訴事實，不能證明其係實在，對於被訴人為
    不起訴處分確定者，是否構成誣告罪，尚應就其有無虛構誣
    告之故意以為斷，並非當然可以誣告罪相繩（59年台上字第
    581號判例）」，本件雖經檢察官認為張哲融之告訴及乙○
    ○證述之內容不實，先後於87年8月3日及88年3月22日對張
    金德及甲○○分別為不起訴處分，然依據前開判例意旨所示
    相同法理，即檢察官之不起訴處分確定，並非當然反面解釋
    告訴人或證人即屬於誣告或偽證，且87年間，張哲融、王伯
    隆、甲○○及張金德等人，甫開始分別進行因捷特利機械建
    材有限公司所涉多件訴訟，當時檢察官並未就全部涉訟案件
    為觀察，直至本件發回更審，前開張哲融、王伯隆、甲○○
    及張金德等人，因捷特利機械建材有限公司所涉多件訴訟，
    已陸續判決確定（卷附之司法院資料庫檢索系統判決），是
    觀察判斷被告所證述之事實，應就已陸續確定之全部判決為
    之，而本件被告所證述之140萬元支票退票等情節，經核並
    無不實（詳如下述），亦無證據證明被告係故意為不實證述
    ，是並非當然以檢察官之不起訴處分，即可以偽證罪相繩。
(六)、被告於84年8月初，提供其夫張哲融名下座落於台北縣板橋
    市○○段2283地號土地（持分千分之二），及其上門牌號碼
    為台北縣板橋市○○○路83巷7號5樓之建物設定抵押權予張
    金德之事實，被告與告發人甲○○雙方並不爭執。雙方爭執
    之事項為：「抵押權之設定原因為何」，告發人甲○○主張
    ：「作為甲○○及張金德投資鉅款購買該公司，以及張哲融
    全權經營公司之擔保，此經張哲融同意並於84年8月4日將前
    揭土地及房屋設定400萬元之抵押權予張金德」。被告與其
    夫張哲融則主張：「因給付王伯隆140萬股款係以張哲融支
    票為給付方式，甲○○於84年8月初，趁張哲融在大陸時，
    以電話告知被告：為避免張哲融僅有之財產房屋乙棟，因
    140萬元支票退票，而遭法拍之命運，應先保值以假設定之
    方式設定予張金德，且為避免房地遭拍賣後尚有剩餘價值，
    憑白損失一百餘萬元，故商定以400萬元為假設定金額，使
    王伯隆在要求查封拍賣張哲融之前揭房地時，無法受償分文
    ，使被告不疑有詐陷於錯誤，將張哲融之房地設定400萬元
    於張金德名下」。
(七)、嗣後張金德向臺灣板橋地方法院自訴張哲融、被告乙○○誣
    告案件，業經臺灣板橋地方法院以88年度自字第120號判決
    張哲融無罪，其理由略為：【甲、張哲融無罪部分：(一)、本
    件自訴人獲悉伊任職之傑特利機械建材股份有限公司（下稱
    傑特利公司）董事長王伯隆無意續營，即介紹甲○○（業據
　　台灣高等法院駁回上訴維持原判處無罪確定）前來收購，全
  　部股權轉移以新台幣（下同）250萬元成交，甲○○並以續
    任伊為總經理及百分之二十紅利為餌，誘使伊提供支票支付
    股款，詎票期屆至，自訴人僅支付110萬元，另140萬元則不
    獲兌現，嗣於84年8月初，自訴人與甲○○趁伊在中國大陸
    期間，前往伊位於臺北縣板橋市○○○路83巷7號5樓住處，
    對伊妻即被告乙○○謊稱「為避免伊僅有之財產一棟，因
    140萬元之支票退票，而遭法院拍賣，應先保值以假設定方
    式設定予陳金德」，乙○○不察有詐，即將房地所有權狀交
    自訴人等處理，自訴人等遂於84年8月4日逕將被告張哲融房
    地設定四百萬元於自訴人名下，而於該案告訴自訴人與甲○
    ○共同涉犯刑法第339條第1項之詐欺罪嫌，有臺灣板橋地方
    法院檢察署87年度偵字第9678號、臺灣高等法院檢察署87年
    度議字第3279號不起訴處分書共二份在卷可稽，並經本院調
    閱上開偵查卷宗查明屬實，而自訴人係於84年8月間，就被
    告張哲融所有位於台北縣板橋市○○段7079建號土地及其上
    建物，以其為抵押權人，而設定400萬元之抵押等情，有土
    地及建物登記簿謄本一份在卷可參，再被告張哲融於自訴人
    就伊所有之房地為上述抵押權設定時確在中國大陸乙節，復
    有內政部警政署88年6月8日（88）境信昌字第29954號函暨
    檢附出入境紀錄資料一份附卷為憑，則自訴人於本院審理時
    既自承其前曾與被告張哲融口頭約定設定抵押權一事，惟於
    月17日審判筆錄），則觀諸被告張哲融前開告訴自訴人詐欺
    之案件，僅就設定抵押權之部分對自訴人提起詐欺告訴，而
    未稱自訴人係詐騙伊款項，此有上述處分書二份可按，則自
    訴人縱其前確曾與被告張哲融就設定抵押權之事為口頭約定
    ，惟嗣雙方就股權之問題已起爭執，自訴人復於被告張哲融
    在中國大陸期間，向自訴人之妻拿取所有權狀以辦理抵押權
    述房地為抵押權之設定，因而認有受詐之可能，此屬人情之
    常，則縱自訴人被訴之詐欺案件，終經處分不起訴確定，仍
    難據此而認被告張哲融係本於憑空捏造事實而向檢察署申告
    ，揆諸前揭說明，被告張哲融上述告訴自訴人之行為，即難
    謂其涉有誣告罪責。綜上所述，本件被告張哲融尚難認有誣
    告自訴人之事實已甚明確，此外，復查無其他積極證據足證
    被告張哲融有此何誣告犯行，尚不能證明其犯罪，爰依法就
    被告張哲融之部分諭知無罪之判決。乙、乙○○不受理部分
    ：(一)、按犯罪之被害人得提起自訴，刑事訴訟法第339條第1
    項固定有明文，惟此之被害人係指犯罪之直接被害人而言，
    必其人之法益由於犯罪行為直接所加害，若須待乎他人之另
    一行為而其人始受損害者，即非因犯罪直接所受之損害，不
    得提起自訴，至個人與國家或社會，因犯罪而同時被害者，
    該被害之個人，固亦得提起自訴，但所謂同時被害，須個人
    之被害與國家或社會之被害由於同一之犯罪行為所致，若犯
    罪行為足加國家或社會以損害，而個人之受害與否，尚須視
    他人之行為而定者，即不能謂係同時被害，仍難認其有提起
    自訴之權，最高法院26年渝上字第893號判例明揭此旨，合
    先敘明。(二)、經查，縱被告乙○○於自訴人係刑事被告之案
    內為證人，並在該案偵查時，曾依法具結而為虛偽之陳述，
  　然自訴人是否因此被害，尚繫於執行偵查職務之公務員採信
    其陳述與否而定，並非因偽證行為直接或同時受有損害，故
    其與刑事訴訟法第319條所稱之被害人並不相當，揆諸前揭
    說明，自訴人應無提起自訴之權，依法即不得提起自訴，爰
    依法就被告乙○○部分諭知不受理之判決】，該判決於88年
    10月2日判決確定，有該判決與台灣高等法院被告前案紀錄
    表在卷可查。是張哲融之部分既經判決無罪確定，如無其他
    反證或積極證據，即難認被告乙○○需負公訴意旨所指偽證
    罪嫌。至於證人張金德於本件原審證述之詞雖與告訴人甲○
    ○所陳相符，然證人張金德曾向臺灣板橋地方法院自訴張哲
    融、被告誣告案件，業經臺灣板橋地方法院以88年度自字第
    120號判決張哲融無罪確定，已如前述，其與被告立場相左
    且有厲害關係，所為陳述之證據證明力原即低弱，再證述之
    內容與告發人之陳述違背常理（詳如下述），是不足為被告
    不利之事證。
(八)、而本件告發人甲○○不服前揭台灣板橋地方法院判決，就同
    一事實再向台灣板橋地方法檢察署對張哲融及被告分別提出
    本件誣告及偽證告訴。告發人甲○○告發意旨之理由僅為獲
    不起訴處分確定，故認被告觸犯偽證罪嫌。而原公訴意旨所
    列被告犯罪事實係以：【乙○○係張哲融（已於民國（下同
    ）88年6月9日死亡）之妻。緣張哲融擔任捷特利機械建材有
    限公司之總經理，知悉該公司董事長王伯隆無意繼續經營，
    遂介紹甲○○及張金德收購該公司，甲○○等與王伯隆商議
    後，全部股權移轉即以新台幣（下同）250萬元成交，甲○
    ○並續聘張哲融擔任該公司總經理，惟甲○○要求張哲融須
    將其名下座落於台北縣板橋市○○段2283地號土地（持分千
    分之2），以及其上門牌號碼為台北縣板橋市○○○路83巷7
    號5樓之建物設定抵押權予張金德，以作為甲○○及張金德
    投資鉅款購買該公司，以及張哲融全權經營公司之擔保，此
    經張哲融同意並於84年8月4日將前揭土地及房屋設定400萬
    元之抵押權予張金德。詎張哲融嗣後屢次要求甲○○及張金
    德塗銷上開抵押權登記，均遭甲○○及張金德所拒。張哲融
    竟因此意圖使甲○○及張金德受刑事處分，向本署誣告甲○
    ○及張金德二人涉嫌詐欺，其捏造之事實為甲○○及張金德
    於84年8月初，趁張哲融在大陸時，至臺北縣板橋市○○○
    路83巷7號5樓張哲融住處，對告訴人之妻乙○○謊稱：為避
    免張哲融僅有之財產房屋乙棟，因140萬元支票退票，而遭
    法拍之命運，應先保值以假設定之方式設定予張金德云云，
    致使乙○○不疑有詐陷於錯誤，即將房地所有權狀交甲○○
    與張金德處理，甲○○及張金德遂於84年8月4日逕行將張哲
    融之房地設定400萬元於張金德名下得逞（張哲融所涉誣告
    罪部分另為不起訴處分）。經本署以87年度偵字第9678號受
    理後，乙○○於87年7月13日本署承辦檢察官偵查時，供前
    具結，竟附和張哲融所捏造之事實虛偽證稱：「（房子被設
    定經過？）7月15日140萬元之支票沒有過，王伯隆就去告甲
    ○○，甲○○到法院稱支票不是他背書，於是他到我家說，
    如果將來案件對於發票人張哲融不利的話，房子會被查封，
    所以要求將房子設定給股東張金德」。而就上開於案情有重
    要關係之事項偽證。幸經本署承辦檢察官偵查中，查知張哲
    融告訴及乙○○證述之內容不實，而先後於87年8月3日及88
    年3月22日對張金德及甲○○分別為不起訴處分。案經甲○
    ○訴（應為告發）由臺灣新竹地方法院檢察署呈請臺灣高等
    法院檢察署核轉偵辦，因認被告乙○○所為，係犯刑法第16
    8條之偽證罪嫌】，比較臺灣板橋地方法院之張金德自訴張
    哲融、被告誣告案件之88年度自字第120號判決所載事實與
    本件檢察官起訴之事實相同，且張哲融部分已經判決無罪確
    定，檢察官就被告部分提起公訴，在程序上雖無不合，但實
    體理由卻與88年度自字第120號判決認定無罪之理由不合。
(九)、又被告與張哲融均否認有以房地擔保告發人甲○○之投資，
    是應審酌張哲融與被告乙○○所陳，是否與經驗與論理法則
    相符，經查：(一)：告發人甲○○於84年3月25日即已簽訂股
    權轉讓協議書，截至同年7月底，告發人甲○○至少已投資
    1000萬元以上金額，如謂要取得擔保，則早應於資金投入前
    即應取得，其在投入鉅款數月之後始要求投資擔保，已與常
    理不合，又投資及經理人之選任本具風險，衡情亦無投資者
    要求經理人提供自身房地為擔保之理。(二)、且告發人於本件
    審理時一再主張其承受捷特利機械建材有限公司後，總共已
    投入三千餘萬元資金，此與被告提供張哲融房地供張金德設
    定抵押所設定之400萬元相差達七倍有餘，如何能擔保告發
    人之投資。(三)、再被告提供張哲融房地供張金德設定抵押之
    時間與甲○○、張金德二人投資時點相差數月，與被告所主
    張支票因存款不足，致140萬給付股款支票退票之時點反而
    相當接近，且債務人為逃避資產受拍賣清償所為虛偽設定抵
    押權，目的為令債權人無法受償，因此雖然受執行之危險僅
    為140萬元，但為令債權人無法受償，所為虛偽之抵押權假
    元亦不違反常理，就此部分檢察官對甲○○之不起訴處分書
    所記載之理由，尚非可取。
(十)、本件被告對房地提供予張金德抵押設定之事實並不否認，且
    張哲融於偵查已陳明係協助保全財產事後無法塗銷設定，始
    發現受騙而對甲○○、張金德提出詐欺告訴。張哲融所指詐
    欺係指甲○○、張金德二人意圖為自己不法之所有，以詐術
    得財產上不法利益（抵押債權）而言，況取得債權尚未實現
    真正利益，是否為詐欺罪不法利益之範圍仍有爭議。因此所
    謂於案情有重要關係之事項，係指該事項有無足以影響於裁
    判之結果，亦即究竟甲○○、張金德二人是否有意圖為自己
    不法之所有，以詐術取得財產上不法利益之行為。至於被告
    如公訴意旨所指前後不一之證詞，究竟甲○○係親自前來或
    以電話告知而由張金德前來被告家中完成抵押權設定程序，
    並不影響張哲融對甲○○、張金德二人詐欺罪之指訴。因此
    偵查或審判所需調查者為甲○○、張金德二人是否有詐欺罪
    之主觀不法意圖及施用詐術之客觀行為，至於究竟由甲○○
    或張金德前來共同辦理抵押權設定，並不影響主觀不法意圖
    及施用詐術之行為。是台灣板橋地方法院檢察署88年度偵字
    第6253號不起訴處分書雖認告發人甲○○與被告夫婦二人提
    供房地抵押應屬擔保甲○○、張金德二人投資，與被告夫婦
    主張因受騙而提供房地為抵押權設定不同，然均未提及抵押
    權之設定係何人授意或何人辦理，僅就雙方所爭執之「原因
    」事項，以所存證據判斷甲○○有無主觀不法意圖及施用詐
    術之行為，自不足為被告不利之事證，亦即不得以該不起訴
    處分書之認定反向推論被告所為陳述係偽證。另被告對84年
　　8月初提供房地設定抵押時，有關甲○○以「電話」或「親
  　自前來」之陳述，筆錄記載或前後不符，然事發多年，衡情
    被告記憶或有出入亦屬常情。惟被告對設定原因係「甲○○
    所告知」，原因為「避免財產受債權人追償」之原因則始終
    為一致陳述。則辦理或來電或親自前來等情，並不足以影響
    於裁判結果。
(十一)、茲將與本件相關筆錄記載分列如下，依據以下之陳述證據，
    可見係告發人甲○○要求被告故意不讓140萬元給他們領，
    原因是因為沒有去辦過戶，則被告於起訴書事實所載作證陳
    述並無不實：
１、張哲融稱：「（被告二人如果要騙你錢，還匯110萬元到你
    的帳戶內？）我從來沒有說他們詐騙我的錢，而是他們將我
    的房子設定，我要告的是這一點）」、「（你房子被設定是
    你太太乙○○在處理的？）是的，當時我人在大陸」。
２、乙○○稱：「（房子被設定經過？）7月15日140萬元支票沒
    有過，王伯隆就去告甲○○，甲○○到法院稱支票不是他背
    書。於是他到我家說如果將來案件對於發票人張哲融不利的
    話，房子會被查封所以要求將房子設定給股東張金德」、「
    （設定多少金錢？）400萬元」、「（支票才140萬元何因要
    ，而且也經過我先生同意，但事後經我查，並沒有經我先生
    的同意」、「（張金德設定第幾順位？）第二順位。第一順
    位是買房子時向中國信託設定三百八十餘萬元，實際貸款
    381萬元」、「（你以多少錢買這房子？）520萬元，向中國
    信託貸310萬元」（以上見87年度偵字第9678號筆錄）。
３、乙○○稱：「我沒有偽證，是甲○○打電話到我家。他說他
    是好意，怕支票退票後，債權人會來查封房屋，所以要我把
    我先生張哲融的不動產設定給張金德」。
４、甲○○稱：「她所言不實，我與張金德投資這家公司，她先
    生是總經理，我們有同意給張哲融乾股，因為公司資金都匯
    入張哲融的帳戶，所以我們要求他提供保證，匯款單在原審
    都有提出」。
５、乙○○稱：「（告訴人與張金德的資金有無匯入張哲融的戶
    頭？）甲○○借我先生的支票，所以他要匯錢到我先生戶頭
    ，讓支票兌現，如果是如告訴人所言我先生能在公司上班要
    提供保證，為何不在公司上班時設定抵押保證，而在支票退
    票後才設定抵押」。
６、甲○○稱：「（為何設定抵押是退票以後？）支票未兌現只
    有一張140萬元（但是乙存帳戶裏面有錢）時設定沒錯，是
    我們刻意不給他領，因為我們買俞雨聲等股東的股款都沒有
    過戶，未兌現與設定無關」。
７、乙○○稱：「（設定抵押何人去辦？）甲○○叫張金德過來
    辦，我交相關資料給張金德，當時甲○○沒有在場，甲○○
    叫我找代書來辦，我有去找，但是什麼名字我忘記了」（以
    上見本院91年2月4日訊問筆錄）。
８、乙○○稱：「我覺得很冤枉，我一直都是講實話，84年7 月
    15日支票的甲存存款不足退票後，要我與甲○○聯繫，後來
    他希望我把張哲融的房地產設定給張金德，當時我沒想到什
    麼，當天我就跟我先生說，我先生就說過戶給他，後來就叫
    張金德到我家來做設定」、「（當初為何以你的土地設定給
    張金德？）甲○○借張哲融的支票，開給賣賣股權的支票，
    甲○○開給王伯隆，金額是140萬元，當初是約定由甲○○
    屆時把錢匯到張哲融的帳戶，但甲○○沒有匯，後來甲○○
    說支票是我們的，對我們不好，要我們假設定給張金德，當
    時沒注意，就設定給張金德，我想他講這樣是對我們比較好
    」。
９、甲○○稱：「（對被告所言有何意見？）被告所言不實，購
    買捷特利公司是張金德介紹的，張哲融本來也要投資，但他
    說他沒錢，所以用他的房子讓我們抵押，我本來不認識被告
    夫妻二人」、「（用多少錢購買捷特利公司的股份？）我的
    部分約花了1400多萬，當時是張哲融找我們投資，當時沒有
    定合資契約，當時張哲融說要把房子讓我們抵押，所以我才
    投資捷特利公司，而且被告所言140萬元沒有匯款，我是故
    意不給，因為當初沒有過戶所以才沒有匯款。當初買這家公
    司，還要幫這家公司還公司的欠款」、「（票為何是張哲融
    開出來的？）票是用張哲融的支票，張哲融要用錢時，我就
    把錢匯給張哲融」、「（140萬元由何人支付？）由公司支
    付，當天我們匯一千多萬元，但王伯隆沒有過戶，所以140
    萬元的部分才沒有付。買股權部分250萬元，還有清償債務
    的部分，大約幾百萬將近千萬元，在買公司的合約上有寫有
    關清償債務部分，140萬元是買股權的部分」。
１０、乙○○稱：「告訴人所言不實。當初買公司時，沒有設定房
    子這回事，當初是說要我先生繼續工作，而且要給百分之二
    十的紅利，當初都是借我先生張哲融的支票。當初告訴人是
    打電話給我的，不是到我家」。
、張金德稱：「（張哲融的房地為何會設定給你？）張哲融沒
    有資金，公司由張哲融負責，甲○○有問張哲融，張哲融說
    有房子可供擔保，可以提供公司保障，因為公司都是由張哲
    融在管理，所以才要張哲融提出擔保設定抵押」（以上見原
    審90年2月7日訊問筆錄）。
、甲○○問：「擋的方式，是將支票帳戶的存款提出來，將之
    存入活期存款，使支票存款帳戶內的支票退票，請教陳小姐
    ，到底是誰去辦理存款、提款？」。
、乙○○答：「當天是三張支票，第一張是0000000元，當時
    這些匯款是我先生同意我這樣做，第二次再匯140萬，是我
    先生要我這樣做，均是從乙存匯到甲存，另外還有一張140
    萬元支票，當天先後被領走二百三十八萬餘元。及110萬元
    ，致使錢不夠，140萬元的支票退票」。
、甲○○問：「這些錢都是我們從新竹匯入張哲融帳戶，陳小
    姐知道嗎？」。
、乙○○答：「知道，但是怎麼分配，我是聽從我先生的指示
    」。
、甲○○答：「我匯錢到張哲融帳戶，之後如何分配，我就不
    知道，銀行開出來的餘款證明，合計是140萬元以上。我們
    不給他們領的原因，是因為他們沒有去辦過戶。如果要給他
    領的話，只要甲、乙存金額合併，就夠了。王伯隆說他願過
    戶，我們不願意，他說的不是事實，因大陸那邊，需本人去
    簽字，王伯隆他一直不去簽字，這是張哲融告訴我的，說他
    本人一直不去簽字」。
、乙○○答：「當天到期票是有三張，當天所有的錢是從乙存
    匯到甲存，甲○○都知道。他告訴我先生錢如何轉帳，怎麼
    會不知道，錢都是從乙存匯到甲存，這個公司我們是受聘的
    ，並不是合夥，王伯隆從沒有講說不要過戶，甲○○也沒有
    告訴我先生說140萬元不讓他過」。
、甲○○稱：「錢不要讓他領，是股東開會決定的，陳小姐憑
    什麼說我沒有告訴張哲融，請他提出證據」。
、乙○○稱：「跳票後我告訴我先生，我先生叫我找甲○○，
    甲○○說他不管，他叫我不用管，這是因為他不過戶，不給
    他領，叫我以後配合他」。
、甲○○稱：「確實是開會決定不給他領，大家有共識，140
    萬退票後我又匯款一千多萬給張哲融帳戶，陳小姐他知道嗎
    ？」。
、乙○○稱：「一千多萬元是再支付其他票款，140萬元支票
    還是沒有處理。我先生絕對不是股東」。
、甲○○稱：「一千多萬都沒有退票，益證是股東共識不過戶
    ，就不讓他領」。
、乙○○稱：「140萬支票已開出，就不能不給他領」（以上
    見偵卷第59頁至61頁）。
(十二)、按刑法第168條之偽證罪，係以於案情有重要關係之事項，
    故意為虛偽之陳述為構成要件，如非於案情有重要關係之事
    項，故意為虛偽之陳述，即與該條規定不合；且所謂於案情
    有重要關係之事項，係指該事項之有無，足以影響於裁判之
    結果者而言，蓋證人就此種事項為虛偽之陳述，則有使裁判
    陷於錯誤之危險，故以之為偽證罪，而科以刑罰，苟其事項
    之有無，與裁判之結果無關，僅因其陳述之虛偽，即對之科
    刑未免失之過酷，是以上開法條加此特別構成要件，以限定
    虛偽陳述之處罰範圍（29年度上字第2341號、30年上字第
    2032號判例意旨參照），本件查無其他積極證據足以證明被
    告犯罪，自應諭知被告無罪，原審以不能證明被告犯罪，而
    為其無罪之諭知，經核原判決之理由係以：【被告為該案告
    訴人張哲融之配偶，依司法院院字第1797號解釋及最高法院
　　44年台上字714號判例意旨，及依刑事訴訟法第186條第4款
  　之法理，證人為告訴人之配偶時，亦不得令其具結，今縱誤
    命被告為具結，亦不生具結之效力。張哲融前於87年間向臺
    灣板橋地方法院檢察署告訴甲○○、張金德涉嫌詐欺一案（
    87年度偵字第9678號），被告雖於該案87年7月13日檢察官
    偵訊時供前具結而為證言，然被告既為告訴人之配偶，檢察
    官偵查時，就告訴人張哲融所訴之詐欺案件，雖誤命告訴人
    之配偶即被告於供前具結，不能謂其有具結之效力，亦即欠
    缺刑法第168條偽證罪之構成要件，要難令被告負偽證刑責
    ，而為被告無罪之諭知】等語，惟查，依司法院院字第1797
    號解釋內容：「某乙之傭工人某甲，為某乙告訴某丙搶劫案
    內之證人，如在舊刑事訴訟法施行時具結偽證，應成立偽證
    罪，不因新刑事訴訟法第186條第5款之規定，而免除其責任
    」與最高法院44年台上字第714號判例：「上訴人於某甲告
    訴某乙毀損案內作證，既經原判決認定上訴人為某甲之雇工
    ，則依刑事訴訟法第186條第5款之規定，為不得令其具結之
    人，雖檢察官於偵查中曾令其具結，亦不發生具結之效力，
    上訴人縱於具結後為虛偽之陳述，仍不具備刑法第168 條之
    要件，自難遂令上訴人負偽證責任」意旨，並無告訴人之配
    偶亦無須具結之推論。再告訴人亦為證人，告訴人於到庭作
    證時，既得令其具結，則告訴人之配偶當無不得具結之理，
    是原審以被告係告訴人之配偶，而無庸具結，縱令其具結，
    亦不生具結之效力，而為被告無罪之諭知，其判決理由雖有
    未合，且檢察官執此提起上訴，指原審判決此部分不當，雖
    為有理由，然本件被告並無故意為虛偽之陳述，應為無罪之
    諭知，已如前述，則判決之主文與原審主文相同均應為無罪
　　判決，是仍維持原審判決，而以本院判決理由為依據，至於
    檢察官認被告仍涉犯偽證罪嫌云云，提起上訴以推測之詞，
    指摘原判決不當，請求撤銷改判，為無理由應予駁回。
據上論斷，應依刑事訴訟法第368條，判決如主文。
本案經檢察官王安明到庭執行職務。
中　　華　　民　　國　　94　　年　　4　　月　　20  　　日
　　　　　　　　　刑事第十七庭審判長法　官  蘇隆惠
　　　　　　　　　　　　　　　　　  法　官  林瑞斌
　　　　　　　 　 　　　　　　　　　法　官  施俊堯
以上正本證明與原本無異。
如不服本判決，應於收受送達後10日內向本院提出上訴書狀，其
未敘述上訴之理由者並得於提起上訴後10日內向本院補提理由書
（均須按他造當事人之人數附繕本）。
                                    書記官  陳彥蕖
中　　華　　民　　國　　94　　年　　4 　　月　　20　　日
